臺灣高等法院刑事裁定　　　　　　　　 96年度毒抗字第217號
抗　告　人　臺灣板橋地方法院檢察署檢察官
被　　　告　甲○○
上列抗告人因被告違反毒品危害防制條例案件，不服臺灣板橋地
方法院96年度毒聲字第996號，民國96年5月16日裁定（聲請案號
：臺灣板橋地方法院檢察署96年度毒偵字第3377號、96年度觀聲
字第770號），提起抗告，本院裁定如下：
    主  文
原裁定撤銷，發回臺灣板橋地方法院。
    理  由
一、原裁定意旨略以：
  (一)檢察官聲請意旨略以：被告甲○○（聲請書誤載為唐麗玲）
    基於施用第一級毒品海洛因之犯意，於民國九十六年三月十
    三日為警採集尿液前回溯二十六小時內之某時，在不詳地點
    ，施用第一級毒品海洛因；嗣於九十六年三月十三日下午二
    時三十分許，在臺北縣板橋市○○路○段九十巷二十四號前
    為警查獲，並扣得海洛因一小包（淨重○‧一三公克）；爰
    依法聲請將被告送勒戒處所觀察、勒戒等語。
  (二)按毒品危害防制條例於九十二年七月九日修正公布，自九十
    三年一月九日施行，其中第二十條、第二十三條將施用毒品
    之刑事處遇程序，區分為「初犯」及「五年內再犯」、「五
    年後再犯」；依其立法理由之說明：「初犯」，經觀察、勒
    戒或強制戒治後，應為不起訴處分或不付審理之裁定；經觀
    察、勒戒或強制戒治執行完畢釋放後，「五年內再犯」者，
    因其再犯率甚高，原實施之觀察、勒戒及強制戒治既已無法
    收其實效，爰依法追訴或裁定交付審理; 至於經觀察、勒戒
    或強制戒治執行完畢釋放後，「五年後再犯」者，前所實施
    之觀察、勒戒或強制戒治已足以遮斷其施用毒品之毒癮，為
    期自新及協助其斷除毒癮，仍適用「初犯」規定，先經觀察
    、勒戒或強制戒治之程序；從而依修正後之規定，僅限於「
    初犯」及「五年後再犯」二種情形，始應先經觀察、勒戒或
    強制戒治程序。倘被告於五年內已再犯，經依法追訴處罰，
    縱其第三次（或第三次以上）再度施用毒品之時間，在初犯
    經觀察、勒戒或強制戒治執行完畢釋放五年以後，已不合於
    「五年後再犯」之規定，且因已於「五年內再犯」，顯見其
    再犯率甚高，原實施觀察、勒戒或強制戒治，已無法收其實
    效，即應依該條例第十條處罰（最高法院九十五年度第七次
    刑事庭會議決議要旨參照）。
  (三)經查，被告甲○○前因施用毒品案件，經臺灣板橋地方法院
    以八十七年度毒聲字第三五二三號裁定將其送往勒戒處所觀
    察、勒戒後，認無繼續施用毒品傾向，而於八十七年十二月
    十六日執行完畢釋放，由臺灣板橋地方法院檢察署檢察官以
    八十七年度偵字第二五四九○號為不起訴處分確定；被告後
    因施用毒品案件，經臺灣板橋地方法院以八十八年度毒聲字
    第七九二二號裁定將其送往勒戒處所觀察、勒戒後，認有繼
    續施用毒品之傾向，再經臺灣板橋地方法院以八十九年度毒
    聲字第四一五八號裁定令人戒治處所施以強制戒治，嗣因被
    告強制戒治成效經評定為合格，無繼續戒治之必要，乃再由
    臺灣板橋地方法院以八十九年度毒聲字第七一七八號裁定停
    止戒治，所餘期間付保護管束，而於九十年七月二日保護管
    束期滿未經撤銷，視為強制戒治期滿；而被告上開再犯施用
    毒品之犯行，亦經檢察官提起公訴，經臺灣板橋地方法院以
    八十九年度易字第四○○三號判處被告有期徒刑八月確定，
    此有本院被告前案紀錄表一份附卷可稽；是被告於施用毒品
    初犯經觀察、勒戒執行完畢釋放後，既已於「五年內再犯」
    施用毒品之罪，並經依法追訴處罰，揆諸前揭說明，本件聲
    請人所指被告於九十六年三月十三日為警採集尿液前回溯二
    十六小時內某時之施用毒品行為，顯已不合於毒品危害防制
    條例第二十條第三項「五年後再犯」之規定，自應由檢察官
    就被告此部分施用毒品犯行逕行依法追訴。從而，本件聲請
    人聲請將被告送往勒戒處所觀察、勒戒，於法即屬無據，其
    聲請為無理由，應予駁回等語。
二、抗告意旨略以：
  (一)按九十二年七月九日修正之毒品危害防制條例刪除二犯及三
    犯之規定，一改修法前繁雜之處遇程序，僅將施用毒品者簡
    化區分為初犯、再犯，並認施用毒品者係屬病患性犯人，以
    觀察、勒戒戒除其身癮，並以強制戒治去除其心癮，經觀察
    、勒戒或強制戒治執行完畢釋放後，若係五年後再犯該條例
    第十條施用毒品罪者，與同條例第二十條第一項、第二項關
    於初犯之處理方式相同，檢察官應先聲請法院裁定令被告入
    勒戒處所觀察、勒戒；並視有無繼續施用毒品傾向，決定應
    予釋放、為不起訴之處分，或應聲請法院裁定令入勒戒處所
    強制戒治，是施用毒品者係前經觀察、勒戒或強制戒治等治
    療程序執行完畢五年後，始再施用毒品，因前所執行之觀察
    、勒戒或強制戒治已足收戒除毒癮之效，自應重新執行觀察
    、勒戒或強制戒治等治療程序，並於治療程序執行完畢後，
    由檢察官為不起訴處分，毋庸對之追訴處罰（最高法院九十
    五年度臺非字第五十九號判決參照）。
  (二)查被告甲○○前因施用毒品案件，經臺灣板橋地方法院以八
    十七年度毒聲字第三五二三號裁定送觀察、勒戒後，認無繼
    續施用毒品傾向，於八十七年十二月十六日執行完畢，並經
    本署檢察官以八十七年度偵字第二五四九○號不起訴處分確
    定，又因施用毒品案件，經臺灣板橋地方法院以八十八年度
    毒聲字第七九二二號裁定送觀察、勒戒後，認有繼續施用毒
    品傾向，經臺灣板橋地方法院以八十九年度毒聲字第四一五
    八號裁定令入戒治處所強制戒治，於九十年七月二日執行完
    畢，並經臺灣板橋地方法院以八十九年度易字第四○○三號
    判處有期徒刑八月確定。而被告於九十年七月二日強制戒治
    執行完畢後，復於九十六年三月十三日採尿時回溯二十六小
    時內某時施用海洛因，是被告顯係於前案強制戒治執行完畢
    五年後再犯毒品危害防制條例第十條第一項之施用第一級毒
    品罪嫌，揆諸首揭說朋，檢察官自應依毒品危害防制條例第
    二十條第一項、第三項及觀察勒戒處分執行條例第三條第一
    項規定，聲請原審裁定將被告送戒治處所觀察、勒戒。原審
    裁定顯係誤解毒品危害防制條例第二十條第三項所稱五年後
    再犯之立法意旨等語，請求撤銷原裁定。
三、經查：
  (一)觀諸毒品危害防制條例第二十條修正理由二略以：「爰修正
    簡化施用毒品犯之刑事處遇程序，僅區分為初犯、五年內再
    犯；初犯，經觀察、勒戒或強制戒治，應為不起訴處分或交
    付審理之裁定；觀察、勒戒或強制戒治執行完畢釋放後五年
    內再犯，即依法追訴或裁定交付審理。故於第一項增列『初
    』犯，以資與再犯區別，凡依本條例規定觀察、勒戒、強制
    戒治完畢釋放，或為不起訴之處分，或為不付審理之裁定、
    免刑之判決、不付保護處分之裁定等裁判後，再犯施用毒品
    罪者，均屬再犯」。又同法條修正理由五則謂：「第三項修
    正理由如下：(1)現行條文規定再犯之界定時點為第一次犯後
    經不起訴之處分或不付審理之裁定，如受觀察、勒戒人或受
    強制戒治人於出所後、不起訴處分或不付審理裁定前旋即再
    次施用毒品，若非屬再犯，顯不合理，且現行法律適用上引
    發諸多爭議，爰將再犯之界定時點修正為觀察、勒戒或強制
    戒治執行完畢釋放，以杜紛爭。(2)觀察、勒戒或強制戒治後
    五年後再犯者，顯見前所實施之觀察、勒戒或強制戒治已足
    以遮斷其施用毒品之癮，為期自新及協助其斷除毒癮，對此
    五年後再犯者，爰明定仍適用初犯之規定，先經觀察、勒戒
    、強制戒治之程序。(3)現行條文所定三犯以上之情形，因修
    正草案僅區分為初犯、五年後再犯，自應依修正條文第二十
    三條第二項規定處理，本項三犯以上部分應予刪除」。再同
    法第二十三條修正理由四稱：「觀察、勒戒或強制戒治執行
    完畢釋放後五年內再犯者，檢察官應依法追訴或少年法院應
    裁定交付審理之立法理由：(1)受觀察、勒戒人或受強制戒治
    執行完畢釋放後五年內再犯者，其再犯率甚高，原據以實施
    之觀察、勒戒及強制戒治既已無法收取其實效，爰施以刑事
    處遇」。依上揭立法理由觀之，修正毒品危害防制條例就施
    用毒品者，祇於「初犯」及「五年後再犯」二種情形，有其
    追訴條件之限制，即須於初犯經觀察、勒戒或強制戒治釋放
    後，五年內均無施用毒品之行為，始能認其前所實施之觀察
    、勒戒或強制戒治已足遮斷毒癮，而得於五年後再犯時，再
    予適用初犯之規定，重行觀察、勒戒等程序。倘五年內已經
    再犯，被依法追訴處罰，縱其第三次（或第三次以上）施用
    毒品之時間在初犯釋放五年以後，即與「五年後再犯」之情
    形有別，且因已於「五年內再犯」，顯見其再犯率甚高，原
    實施觀察、勒戒或強制戒治，已無法收其實效，而無五年戒
    斷期之存在，自無再經觀察、勒戒及強制戒治之必要，應得
    逕行追訴處罰。亦即五年期間之計算，係指相鄰之前後二次
    施用毒品時間之間隔而言，非可飛躍自初次起算其五年期間
    （最高法院九十五年度台非字第六十五號判決意旨參照）。
    是以，修正後毒品危害防制條例，係以相鄰之前後二次施用
    毒品時間之間隔，是否超過五年為斷，若超過五年者，即認
    前次觀察勒戒或強制戒治已足遮斷毒癮，故得適用初犯之規
    定；若相鄰二次施用之期間未超過五年，則認原實施之觀察
    勒戒或強制戒治，已無法收其實效，應逕施以刑事處遇。
  (二)經查：被告甲○○前因施用毒品案件，經臺灣板橋地方法院
    以八十七年度毒聲字第三五二三號裁定送觀察、勒戒後，認
    無繼續施用毒品傾向，於八十七年十二月十六日執行完畢，
    並經臺灣板橋地方法院檢察署檢察官以八十七年度偵字第二
    五四九○號不起訴處分確定；又因施用毒品案件，經臺灣板
    橋地方法院以八十八年度毒聲字第七九二二號裁定送觀察、
    勒戒後，認有繼續施用毒品傾向，經臺灣板橋地方法院以八
    十九年度毒聲字第四一五八號裁定令入戒治處所強制戒治，
    於九十年七月二日執行完畢，並經臺灣板橋地方法院以八十
    九年度易字第四○○三號判處有期徒刑八月確定，則被告自
    八十七年十二月十六日執行完畢後，固於五年內又因吸食毒
    品案件再送觀察勒戒及強制戒治，惟查被告自九十年七月二
    日強制戒治執行完畢後，迄本次施用海洛因為警查獲期間，
    若查無有再施用毒品情形，則被告本件遭警查獲施用海洛因
    之犯行，距其前次強制戒治完畢，即相鄰之前後二次施用毒
    品時間之間隔，既已逾五年，則被告前次即九十年七月二日
    執行完畢之強制戒治處分，參諸上揭毒品危害防制條例之意
    旨，應認已足遮斷被告施用毒品之毒癮，為期自新及協助其
    斷除毒癮，得適用「初犯」之規定，先經觀察、勒戒或強制
    戒治之程序。原裁定引述最高法院九十五年度第七次刑事庭
    會議決議為據，而認縱使被告本件第三次再度施用毒品時間
    ，係在初犯經觀察、勒戒執行完畢（即八十七年十二月十六
    日）五年以後，然業已不合於「五年後再犯」之規定等情，
    固非無見，惟原裁定未注意本件被告第三次施用毒品海洛因
    之犯行，非但距其初犯經觀察勒戒執行完畢時已逾五年，且
    距被告相鄰前次再犯而於九十年七月二日強制戒治執行完畢
    之時點，亦已逾五年，則其所引上開最高法院決議，是否亦
    包含本案所示之情形，未見原裁定詳加說明，即逕予駁回原
    聲請，尚有未洽，本件抗告非無理由，自應由本院撤銷原裁
    定，發回原法院另為適法之裁定。
四、據上論斷，應依刑事訴訟法第四百十三條前段，裁定如主文
    。
中　　華　　民　　國　　96　　年　　6 　　月　　26　　日
　　　　　　　　　刑事第十八庭審判長法　官  溫耀源
      　　　　　　　　　　　　　　　法  官  邱同印
　　　      　　　　　　　　　　　　法  官  段景榕
以上正本證明與原本無異。
不得再抗告。
                                    書記官  陳靜姿
中　　華　　民　　國　　96　　年　　6 　　月　　27　　日
